最高法院刑事判決　　　　　　　　　 111年度台上字第2596號
上　訴　人　臺灣高等檢察署檢察官周啟勇
被　　　告　方勝澤
 
 

上列上訴人因被告妨害自由案件，不服臺灣高等法院中華民國11
1年2 月25日第二審更審判決（111年度上更一字第11號，起訴案
號：臺灣新北地方檢察署108年度偵字第30833、34202、37471號
，108年度偵緝字第3533號），提起上訴，本院判決如下：
    主  文
上訴駁回。
    理  由
一、按刑事訴訟法第377 條規定，上訴於第三審法院，非以判決
    違背法令為理由，不得為之。是提起第三審上訴，應以原判
    決違背法令為理由，係屬法定要件。如果上訴理由書狀並未
    依據卷內訴訟資料，具體指摘原判決不適用何種法則或如何
    適用不當，或所指摘原判決違法情事，顯與法律規定得為第
    三審上訴理由之違法情形，不相適合時，均應認其上訴為違
    背法律上之程式，予以駁回。
二、本件原審審理結果，認定被告方勝澤有如原判決犯罪事實欄
    所載妨害自由之犯行明確，因而撤銷第一審關於此部分之科
    刑判決，改判仍論處被告共同犯剝奪他人行動自由罪刑，已
    載認其調查、取捨證據之結果及憑以認定犯罪事實之心證理
    由，並就被告否認犯行之供詞及所辯各語，認非可採，予以
    論述及指駁。
三、刑法沒收犯罪所得或追徵其價額，藉由澈底剝奪犯罪行為人
    之實際犯罪所得，使其不能坐享犯罪之成果，以杜絕犯罪誘
    因，性質上類似準不當得利之衡平措施，俾回復犯罪發生前
    之合法財產秩序狀態，著重所受不法利得之剝奪，故如實際
    有不法利得者即應予剝奪。從而，在實體規範上擴大沒收之
    主體範圍，除沒收犯罪行為人之犯罪所得外，於刑法第38條
    之1第2項明定「明知他人違法行為而取得」、「因他人違法
    行為而無償或以顯不相當之對價取得」或「犯罪行為人為他
    人實行違法行為，他人因而取得」之犯罪所得，仍應向取得
    犯罪所得之第三人諭知沒收，避免該第三人因此而獲得利益
    ，藉此防止脫法並填補制裁漏洞，以澈底追討犯罪所得，俾
    符合公平正義。基此，犯罪所得歸屬何人，係取決於事實上
    對財產標的之支配、處分權，無關乎民法上所有權歸屬或合
    法有效判斷，尚不能以財產標的並未移轉於犯罪行為人所有
    為由即認不能沒收；所稱取得犯罪所得之第三人係指犯罪行
    為人以外之任何不法利得受領人而言，並不包括財產標的之
    原所有權人或因犯罪而得行使求償權之人在內。是若犯罪行
    為人已取得對犯罪所得之實質支配管領，事實上並無第三人
    取得犯罪所得，且未將犯罪所得返還予被害人，自仍應對犯
    罪行為人諭知沒收犯罪所得或追徵其價額。至於經判決諭知
    沒收之財產，雖於裁判確定時移轉為國家所有，但被害人仍
    得本其所有權，依刑事訴訟法第473 條規定，聲請執行檢察
    官發還；又因犯罪而得行使請求權之人，如已取得執行名義
    ，亦得向執行檢察官聲請就沒收物、追徵財產受償，則均屬
    檢察官執行之事項，此與第三人參與之沒收特別程序，賦予
    財產可能被沒收之第三人程序主體之地位，俾其有參與程序
    之權利與尋求救濟之機會，尚屬有別。本件依原判決犯罪事
    實之認定及其理由之說明，被告既利用犯罪不法手段，自告
    訴人吳金川處取得對車牌號碼000-0000號自用小客車之實質
    支配管領力，縱該車之所有權人係劉越（吳金川之母），仍
    應以對該車有事實上支配力之被告為沒收對象，自無違誤。
    上訴意旨謂原審應依刑事訴訟法第7編之2沒收特別程序規定
    ，對劉越開啟第三人參與沒收程序等語，尚屬誤解，要非合
    法之第三審上訴理由。
四、刑之量定，係法院就繫屬個案犯罪之整體評價，為事實審法
    院得依職權自由裁量之事項，故量刑判斷當否之準據，應就
    判決之整體觀察為綜合考量，不可摭拾其中片段，遽予評斷
    。苟其量刑已以行為人之責任為基礎，並斟酌刑法第57條各
    款所列情狀，在法定刑度內，酌量科刑，無顯然失當或違反
    公平、比例及罪刑相當原則者，亦無偏執一端，致明顯失出
    失入情形，即不得任意指為違法或不當。本件原判決已具體
    審酌關於刑法第57條科刑等一切情狀，在罪責原則下適正行
    使其量刑之裁量權，說明被告手段及惡性非輕，量定有期徒
    刑1年2月之論據，客觀上並未逾越法定刑度，亦與罪刑相當
    原則、比例原則無悖，難認有逾越法律所規定之範圍，或濫
    用其裁量權限之違法情形，自不得任意指摘或擷取其中之片
    段執為第三審之上訴理由。上訴意旨就此部分科刑之指摘，
    自非適法之第三審上訴理由。
五、依上所述，本件檢察官之上訴違背法律上之程式，應予駁回
    。至於被告被訴刑法第346條第1項、第2 項之恐嚇取財、恐
    嚇得利罪嫌，經原判決不另為無罪諭知之部分，核屬刑事訴
    訟法第376條第1項第6 款所列之不得上訴於第三審法院之案
    件，且無同條項但書所定情形，檢察官猶就此部分提起上訴
    ，自非適法，應併從程序上予以駁回。
據上論結，應依刑事訴訟法第395條前段，判決如主文。
中    華    民    國   111    年    6     月    29    日
                  刑事第八庭審判長法  官  何  菁  莪  
                                  法  官  朱  瑞  娟  
                                  法  官  劉  興  浪  
                                  法  官  高  玉  舜  
                                  法  官  何  信  慶  
本件正本證明與原本無異
                                  書記官
中    華    民    國   111    年    7     月    1     日